【裁判字號】    95,簡上,54
【裁判日期】    951220
【裁判案由】    確認通行權等
【裁判全文】
臺灣雲林地方法院民事判決              95年度簡上字第54號
上  訴  人  甲○○
訴訟代理人  蔡金保  律師
被  上訴人  乙○○
上列當事人間請求確認通行權等事件，上訴人對於中華民國95年
8 月15日本院斗六簡易庭94年度六簡字第333 號第一審判決提起
上訴，本院於民國95年12月6 日言詞辯論終結判決如下：
    主      文
上訴駁回。
第二審訴訟費用由上訴人負擔。
    事實及理由
一、上訴人主張：
  (一)坐落雲林縣斗南鎮○○○段233 －13地號土地（下稱233 －
    13地號土地）為伊與他人所共有，前揭土地向利用北側他人
    所有之同段232 －4 地號土地（下稱232 －4 地號土地），
    經同段233 －15地號土地（下稱233 －15地號土地，該地為
    既成巷道）連接公路對外連繫；詎232 －4 地號土地所有人
    近通知伊收回該土地，拒絕伊再通行232 －4 地號土地對外
    聯絡，致伊所有之前揭233 －13地號土地對外無適宜之通路
    。而伊之前揭233 －13地號土地西側與被上訴人所有之同段
    233 －1 地號土地（下稱233 －1 地號土地）相毗鄰，233
    －1 地號土地與再同段233 －15地號土地（既成巷道）相毗
    鄰，上開三筆土地均分割自原同段233 地號土地（下稱233
    地號土地），因伊之233 －13地號土地，現已無法通行232
    －4 地號土地對外聯絡，致伊必須經被上訴人所有233 －1
    地號土地內如原判決附圖2 所示B 部分之土地始能連接供作
    道路使用之同段233 －15地號土地，對外聯絡。
  (二)承前，伊所有之同段233 －13地號土地，因分割自233 地號
    土地始成為袋地，參照民法789 條之規定，應不得通行第三
    人所有之232 －4 地號土地，且232 －4 地號土地為乙種建
    築用地，並非道路用地，伊之前所以利用屋旁232 －4 地號
    土地通行，源於被上訴人提出分割原同段233 地號土地訴訟
    前，被上訴人已在伊之屋前加蓋簡陋平房，伊不得已才藉由
    屋旁之232 －4 地號鄰地通行，是232 －4 地號土地僅供伊
    利用通行，並無具備公用地役之既成道路要件，是伊在現行
    民法之規範並無權利去要求該232 －4 地號土地所有人容忍
    伊通行該地，而232 －4 地號土地所有人亦無因233 地號土
    地分割而蒙受損害之理，所以伊必須經被上訴人所有233 －
    1 地號土地內如原判決附圖2 所示B 部分之土地始能連接已
    供作道路使用之同段233 －15地號土地。
  (三)其次，伊雖曾在原233 地號土地分割訴訟中，主張可以通行
    232 －4 地號土地，不用通行該233 －15地號土地（既成巷
    道），應該免除分擔233 －15地號土地部分，而被上訴人也
    是堅持上訴人必須分擔該233 －15地號土地，且法院仍是判
    決上訴人應該分擔該233 －15地號土地之共有持分，上訴人
    因此於分割共有物判決之強制執行程序尚需提出新台幣205,
    979 元代價以換取233 －15地號土地之持分，既然上訴人已
    經分擔該233 －15地號土地，則被上訴人不應該拒絕上訴人
    通行其所有233 －1 地號土地，以接續通行233 －15地號土
    地，否則，要求上訴人分擔該233 －15地號通行地，嗣後還
    要因通行之問題處處受制於鄰地豈非沒有意義。
  (四)又民法第787 條第1 項前段有關袋地通行權規定，其立法目
    的不僅專為調和個人所有之利害關係，且在充分發揮袋地之
    經濟效用，以促進物盡其用之社會整體利益，俾使土地與公
    路有適宜之聯絡，而得為通常之使用。是袋地通行權，非以
    袋地與公路有聯絡為已足，尚須使其能為通常之使用，而是
    否為通常使用所必要，除須斟酌土地之位置、地勢及面積外
    ，尚應考量其用途，故袋地為建地時，倘准許通行之土地，
    不敷袋地建築之基本要求，自不能謂已使袋地能為通常之使
    用（最高法院75年台上字第947 號判例參照）。本件233 －
    13地號土地連接233 －15地號既成道路最直接路徑即是通行
    233 －1 地號土地如原判決附圖2 所示B 部分之土地，最能
    充分達成發揮物之經濟效用之功能。且233 －13地號土地為
    建地，於建屋而居時，依常情判斷，除以步行出入外，自以
    自用小客車能出入，始符通常之使用，是以，通行範圍至少
    應有3 公尺之寬度，以供車輛單向進出，原審曾經進行現場
    履勘，該土地並無連接任何3 公尺寬度之道路，足徵該地確
    屬袋地無疑，而有通行鄰地之必要。
  (五)再者，各共有人對於第三人，既得就共有物之全部，為本於
    所有權之請求，此為各共有人之權利，各共有人並均得單獨
    行使此項權利。而本於所有權之請求，不應以民法第767 條
    所規定之物權的請求權為限，共有物如為不動產時，因相鄰
    關係所生之權利，均得行使之。是伊就伊與他人共有之233
    －13地號土地全部，仍得本於所有權，請求因相鄰關係所生
    之袋地通行權。況參考民法第818 條之規定，共有人得就共
    有土地之全部為使用收益，足徵伊本於前揭土地共有人之立
    場，應該可以享有通行鄰地之權利。而坐落於233 －13地號
    土地之建物為伊所有，足堪認定伊為該土地之利用權人，參
    照最高法院82年度台上字第580 號判決之見解，伊對於鄰地
    享有與土地所有權人相同之法律地位，可以類推適用鄰地通
    行之法律關係。是伊基於袋地所有人之必要通行權及共有人
    對第三人之權利，請求被上訴人應將其所有之233 －1 地號
    土地中如原判決附圖2 所示B 部分範圍內之地上物拆除，以
    供伊及其他共有人通行；並聲明願供擔保，請准宣告假執行
    。原審駁回上訴人此部分之請求，上訴人聲明不服，求為廢
    棄原審駁回其此部分請求之判決，並請求確認確認上訴人
    就被上訴人所有坐落雲林縣斗南鎮○○○段第233 －1 地號
    土地如原判決附圖2 所示B 部分，面積20平方公尺之土地有
    通行權。被上訴人應將坐落雲林縣斗南鎮○○○段第23 3
    －1 地號土地內如原判決附圖2 斜線部分所示面積19平方公
    尺之建物拆除，供上訴人及其他共有人通行。
二、被上訴人則以：
  (一)上訴人於之前原233 地號土地分割訴訟中，即主張其可通行
    232 －4 地號土地，其當時亦主張以該路為通行道路不另留
    設共有之道路，應有失權之法律效果，不得另訴再作主張。
  (二)上訴人於233 －13地號土地蓋有1 棟建物，如屬合法建物，
    其申請建築許可時，即畫有建築線及對外通行之道路，且施
    工中須有大型車輛進出，不可能沒有出入之道路。
  (三)民法第787 條係限制土地所有權人之所有權能，解釋上應從
    嚴認定是否為袋地，如土地已有通路得以聯絡公路，且得以
    供通常使用，即非屬袋地。是所謂袋地，應僅限於「完全對
    外無適宜之聯絡」或「對外聯絡之道路狹窄致行走或行車會
    產生危險」之情形。233 －13地號土地與232 －4 地號土地
    連接並舖有水泥路面，應屬同時所為，該通路已存在數十年
    之久，且豎有電線桿等設施，應屬既成道路，足證233 －13
    地號土地非袋地。
  (四)又上訴人目前仍利用232 －4 地號土地通行，且該圍牆旁尚
    留有寬約1 公尺多之通路可供上訴人通行，實無須再拆除被
    上訴人之建物，此乃屬損害最小之方式等語，資為抗辯。並
    為駁回上訴之聲明。
三、兩造不爭執之事實：
  (一)坐落雲林縣斗南鎮○○○段233 －13地號土地屬上訴人與訴
    外人陳振成、陳俊叡、陳奕璇、陳黃秀瑩、陳俊霖等所共有
    ，上訴人在其上有ＲＣ造二層樓房1 棟。
  (二)233 －13地號土地西側，與被上訴人所有同段233 －1 地號
    土地相毗鄰，而233 －1 地號土地再與為私設巷道之同段23
    3 －15地號土地相毗鄰，上開三筆土地均分割自原同段233
    地號土地。而上訴人在233 －13地號土地上之建物向利用23
    3 －13地號土地北側相毗鄰之同段232 －4 地號土地，經23
    3 －15地號既成巷道，連接公路對外聯絡。
  (三)上訴人在原同段233 地號土地分割訴訟中，主張可以通行北
    側相鄰之232 －4 地號土地，不用通行該233 －15地號土地
    ，應該免除分擔233 －15地號既成巷道面積，而被上訴人始
    終堅持上訴人必須分擔該233 －15地號土地，且判決分割結
    果，上訴人仍應分擔該233 －15地號巷道土地之面積。
四、得心證之理由：
  (一)按確認之訴，非有即受確認判決之法律上利益者，不得提起
    。所謂即受確認判決之法律上利益，係指法律關係之存否不
    明確，而當事人主觀上認其在法律上之地位，有不安之狀態
    存在，且此種不安之狀態，能以確認判決將之除去者而言；
    又法律關係之存否不明確，致當事人在私法上之地位有受侵
    害之危險，而此危險得以確認判決除去之者，即得依民事訴
    訟法第247 條之規定，提起確認之訴，最高法院著有52年度
    台上字第1240號、52年度台上字第1922號判例可循。本件上
    訴人主張其與他人所共有之233 －13地號土地，因與公路無
    適宜之聯絡，有通行鄰地即被上訴人告所有233 －1 地號土
    地中如原判決附圖2 所示B 部分面積土地之必要，然為被上
    訴人所拒，則就上訴人得否通行該233 －1 地號土地及其通
    行範圍如何，上訴人其主觀上之法律上地位，確有不安之狀
    態存在，因此，其據此提起確認之訴，應認有即受確認判決
    之法律上利益，先予敘明。
  (二)次按土地因與公路無適宜之聯絡，致不能為通常使用者，土
    地所有人得通行周圍地以至公路，民法第787 條第1 項前段
    固定有明文。惟該條所定之鄰地通行權，須以土地與公路無
    適宜之聯絡為其要件，而是否與公路無適宜之聯絡致不能為
    通常之使用，應依其現在使用之方法判斷之。
    1.查，233 －13地號土地為上訴人與他人所共有，其上有上
      訴人之ＲＣ造二層樓房1 棟，又該地東側及南側均為他人
      之建地，並無任何通路可資對外聯絡，另該地北側則與訴
      外人彭文權、彭文斌共有之232 －4 地號土地相毗鄰，西
      側則與被上訴人所有之233 －1 地號土地相毗鄰；而前揭
      232 －4 地號及233 －1 地號土地均與233 －15地號私設
      通路相毗鄰之事實，有上訴人所提出之上揭地號土地登記
      謄本影本4 份及地籍圖謄本1 份在卷可憑（詳原審卷第9
      頁、第12－18頁），並經原審法官先後兩次到場勘驗，製
      有勘驗筆錄2 份、現場略圖1 份及現場照片11幀在卷可稽
      （見原審卷第28－31頁、第131 －135 頁），復為為兩造
      所不爭執。
    2.次查，上訴人自承其與他人共有之233 －13地號土地向利
      用其建物北側之232 －4 地號土地，再經由233 －15地號
      私設通道與公路聯絡；而此路段早經舖設水泥路面以供通
      行，且年代甚為久遠，又該巷道向由雲林縣斗南鎮公所負
      責維護之事實，亦有該公所出具之95年6 月29日雲南鎮建
      字第0950007859號函文1 份在卷可稽（詳原審卷第145 頁
      ），並有原審法官首次到場勘驗時所拍攝之現場照片6 幀
      在卷可佐（見原審卷第31頁）。是以該233 －13地號土地
      ，向與公路有適宜之聯絡甚明。
    3.又查，232 －4 地號土地周圍部分面積，於本案起訴前雖
      圍設有低矮烤漆鐵板，然在該地與系爭233 －13地號土地
      交界處仍留有部分空間可供出入，該入出口雖不能供汽車
      通行，但人員、機車進出應尚無問題之事實，亦有前揭現
      場照片可考。上訴人雖主張：其所有系爭233 －13地號土
      地目前並無連接3 公尺寬度之通路可供自用小客車出入，
      足徵該233 －13地號土地為屬袋地云云，惟衡諸一般老舊
      社區，原供通行巷道其寬度僅容人員步行，或僅容機踏車
      行駛，無法通行汽車之情況，事所恒見，因之只要所留通
      道，足供日常起居活動進出所需即可，非謂土地與公路間
      之聯絡道，須能供汽車通行始謂適宜。此外，上訴人復未
      能證明現有通道空間，尚不足供其在其所有之ＲＣ造二層
      樓房住居活動使用，空言其所有之系爭233 －13地號土地
      為屬袋地云云，要無可採。
    4.綜上所述，上訴人所有系爭233 －13地號土地既與公路有
      其他適當之聯絡，其另行請求拆除被上訴人所有同段233
      －1 地號土地上建物，供上訴人通行，顯無理由，原審駁
      回上訴人在第一審此部分之訴及假執行之宣告，雖理由與
      本院不同，惟結果並無二致，仍應予維持，上訴意旨指摘
      原判決不當，求為廢棄改判，非有理由，應予駁回。
  (三)本件事證已臻明確，兩造其餘攻擊防禦方法及証据資料，核
    與本件判決結果不生影響，不予一一論述，併予敘明。
五、據上論結，本件上訴為無理由，依民事訴訟法第436 條之1
    第3 項、第449 條第1 項、第78條，判決如主文。
中    華    民    國    95    年    12    月    20    日
                  民事第一庭  審判長法  官  洪兆隆
                                    法  官  蔡碧蓉
                                    法  官  蔣得忠
以上正本係照原本作成。
不得上訴。
中    華    民    國    95    年    12    月    20    日
                                    書記官  賴成育


司法院資訊處製作；財團法人民間司法改革基金會備份。
